臺灣高等法院民事判決
110年度上字第1160號
上  訴  人  林國明  

訴訟代理人  林尤清  
被 上訴 人  杜書賢  
訴訟代理人  廖修譽律師
上列當事人間確認袋地通行權事件，上訴人對於中華民國110年1
0月13日臺灣宜蘭地方法院109年度訴字第498號第一審判決提起
上訴，本院於111年5月10日言詞辯論終結，判決如下： 
    主  文
上訴駁回。
第二審訴訟費用由上訴人負擔。
    事實及理由
一、被上訴人主張：伊為宜蘭縣○○鄉○○段000地號土地（下稱OOO
     地號土地）之共有人，其上有伊所有之門牌號碼：宜蘭縣○
    ○鄉○○路000號房屋（下稱OOO 號房屋）。OOO地號土地四周
    均未臨道路而為袋地，伊有通行上訴人所有之同段OOO地號
    土地（下稱OOO地號土地）、原審被告蔡信容、蔡信德、蔡
    振弘、黃振昌、蔡枝梓、李麗霞、林娟、蔡秉達、蔡增輝、
    蔡庭菁、蔡承儒、黃梓青、廖綉卿（下稱蔡信容等人）所有
    之同段OOO地號土地（下稱OOO地號土地）以至公路之必要。
    爰依民法第787條規定，先位求為命：⑴確認被上訴人就上訴
    人所有之OOO地號土地如附圖編號Ａ面積30.07平方公尺部分
    ，有通行權存在。⑵上訴人不得在前項通行權範圍土地上設
    置障礙物或為其他妨害、阻撓被上訴人通行之行為。備位求
    為命：⑴確認被上訴人就上訴人所有之OOO 地號土地如附圖
    編號Ｂ面積35.20平方公尺部分，有通行權存在。⑵確認被上
    訴人就蔡信容等人所有之OOO 地號土地如附圖編號Ｃ面積26.
    63平方公尺部分，有通行權存在。⑶上訴人、蔡信容等人不
    得在前項通行權範圍土地上設置障礙物或為其他妨害、阻撓
    被上訴人通行之行為之判決。
二、上訴人則以：被上訴人本來要以新臺幣168萬元向伊購買土
    地，但後來反悔，提起本件訴訟。通行OOO 地號土地如附圖
    編號Ａ、Ｂ部分致伊權利受損等語，資為抗辯。
三、本件經原審判決⑴確認被上訴人就上訴人所有OOO 地號土地
    如附圖編號Ｂ（面積35.2平方公尺）部分、就蔡信容等人所
    有OOO地號土地如附圖編號Ｃ（面積26.63平方公尺）部分，
    有通行權存在。⑵上訴人、蔡信容等人不得在前項通行權範
    圍內土地上設置障礙物或為其他妨害、阻撓被上訴人通行之
    行為。上訴人就如附圖編號Ｂ部分不服（就如附圖編號Ｃ部分
    ，未據蔡信容等人聲明不服，已告確定，以下茲不贅述）
　　，提起上訴，並上訴聲明：⑴原判決不利於上訴人部分廢棄
　　。⑵上開廢棄部分，被上訴人在第一審之訴駁回。被上訴人
　　則答辯聲明：上訴駁回。
四、兩造不爭執之事實：
　㈠被上訴人為OOO地號土地之共有人，其上有被上訴人所有之OO
    O號房屋，並有土地登記謄本、建物登記謄本可證（見原審
    宜補字卷第11、12頁）。　
　㈡OOO 地號土地為上訴人所有，並有土地登記謄本可證（見原
    審訴字卷一第38頁）。　
五、得心證之理由：
　㈠按土地因與公路無適宜之聯絡，致不能為通常使用時，除因
    土地所有人之任意行為所生者外，土地所有人得通行周圍地
    以至公路；前項情形，有通行權人應於通行必要之範圍內，
    擇其周圍地損害最少之處所及方法為之，民法第787條第1項
    、第2項前段分別定有明文。
　㈡經查，OOO 地號土地之西北側、東北側、東南側、西南側均
    鄰接他人之農地或林地，並無道路。OOO 地號土地南方有一
    寬約4公尺柏油路面之道路，路名為粗坑路，現狀為人、車
    通行使用中，粗坑路坐落在OOO 地號土地、同段634地號土
    地，OOO 地號土地必須經由OOO 地號土地始能通聯粗坑路等
    情，業經原審至現場勘驗明確，並有勘驗筆錄、現場照片、
    空照圖在卷可資佐證（見原審訴字卷一第55、60至67頁）。
    是OOO 地號土地四周與公路並無適宜之聯絡，應為袋地，又
　　OOO地號土地可經由周圍之OOO地號土地而與粗坑路相連結，
    則被上訴人依上規定，主張通行OOO 地號土地至粗坑路，即
    非無憑。
　㈢另關於通行方式，採通行OOO 地號土地如附圖編號Ｂ部分，因
    如附圖編號Ｂ部分位於OOO 地號土地東北角附近，由被上訴
    人通行，上訴人仍可使用、收益OOO 地號土地大半部分，不
    致割裂成兩塊分開利用，上訴人所受損害明顯較小，上訴人
    訴訟代理人於原審履勘現場時並曾表示：此為適當、可接受
    之方案等語（見原審訴字卷一第58頁）。本院審酌上情，認
    被上訴人通行OOO 地號土地如附圖編號Ｂ部分至粗坑路，應
    為對OOO 地號土地損害最少之處所及方法，自屬適當。
  ㈣再按民法第787條第1項前段規定之目的乃使土地與公路有適
    宜之聯絡，而得為通常之使用，故妨阻土地與公路適宜之聯
    絡，致不能為通常之使用者，土地所有人得請求除去之，所
    妨阻者，不限於周圍地上，即在公路上亦然，始能貫徹該條
    規定之目的（最高法院88年度台上字第2864號判決判決意旨
    採相同見解），是以鄰地通行權之行使，在土地所有人方面
    ，為其所有權之擴張，在鄰地所有人方面，其所有權則因而
    受限制（最高法院78年度台抗字第355號裁定意旨採相同見
    解）。被上訴人對於OOO 地號土地如附圖編號Ｂ部分可主張
    通行權，業如前述，依上說明，上訴人就OOO 地號土地之所
    有權受到限制，則被上訴人得請求上訴人不得在前開通行權
    範圍內土地上設置障礙物或為其他妨害、阻撓被上訴人通行
    之行為，始能貫徹民法第787條規定之目的，故被上訴人此
    部分主張，應屬可採。
　㈤至上訴人雖陳稱：被上訴人通行OOO 地號土地如附圖Ｂ部分將
    致伊權利受損等語。惟鄰地通行權係為調和相鄰地關係所不
    得不然，被上訴人通行OOO 地號土地如附圖Ｂ部分因此造成
    之損害，上訴人得另依民法第787條第2項後段規定請求被上
    訴人支付償金，併為敘明。　
六、綜上所述，被上訴人依民法第787條規定，請求⑴確認被上訴
    人就上訴人所有OOO 地號土地如附圖編號Ｂ（面積35.2平方
    公尺）部分，有通行權存在。⑵上訴人不得在前項通行權範
    圍內土地上設置障礙物或為其他妨害、阻撓被上訴人通行之
    行為，為有理由，應予准許。原審為被上訴人此部分勝訴之
    判決，核無不合。上訴意旨指摘原判決此部分不當，求予廢
    棄改判，為無理由，應予駁回。
七、本件事證已臻明確，兩造其餘攻擊防禦方法及未經援用之證
    據，經核與判決之結果不生影響，爰不逐一論述，附此敘明
    。　　
八、據上論結，本件上訴為無理由。依民事訴訟法第449條第1項
    、第78條，判決如主文。
中　　華　　民　　國　　111 　年　　6 　　月　　14　　日
                  民事第十庭    
                      審判長法  官  黃嘉烈
                            法  官  何君豪
                            法  官  張文毓
正本係照原本作成。
如不服本判決，應於收受送達後20日內向本院提出上訴書狀，其
未表明上訴理由者，應於提出上訴後20日內向本院補提理由書狀
（均須按他造當事人之人數附繕本）上訴時應提出委任律師或具
有律師資格之人之委任狀；委任有律師資格者，另應附具律師資
格證書及釋明委任人與受任人有民事訴訟法第466 條之1第1項但
書或第2項所定關係之釋明文書影本。如委任律師提起上訴者，
應一併繳納上訴審裁判費。
中　　華　　民　　國　　111 　年　　6 　　月　　14　　日

                            書記官  劉文珠